【裁判字號】    97,消債更,1303
【裁判日期】    980206
【裁判案由】    聲請更生程序
【裁判全文】
臺灣高雄地方法院民事裁定          97年度消債更字第1303號
聲  請  人
即  債務人  甲○○
上列當事人因消費者債務清理事件聲請更生，本院裁定如下：
    主  文
聲請駁回。
聲請費用由聲請人負擔。
    理  由
一、聲請意旨略以：聲請人即債務人甲○○積欠中國信託商業銀
    行股份有限公司（下稱中信商銀）等債權人無擔保債務共計
    新臺幣（下同）3,789,111 元，而有不能清償債務情事。消
    費者債務清理條例（下稱消債條例）頒布後，聲請人於民國
    97年6 月15日向最大債權銀行中信商銀申請前置協商，經中
    信商銀於97年8 月19日以聲請人要求折讓債金額未為金融機
    構所接受，而拒絕與聲請人協商，並發給前置協商不成立通
    知書。惟聲請人目前每月薪資收入為32,889元，每月可還款
    金額為10,000元。又聲請人無擔保或無優先權之債務總額未
    逾1,200 萬元，復未經法院裁定開始清算程序或宣告破產，
    爰依消債條例第151 條第1 項、第153 條規定，聲請准予更
    生等語。
二、按「為使負債務之消費者得依本條例所定程序清理其債務，
    以調整其與債權人及其他利害關係人之權利義務關係，保障
    債權人之公平受償，謀求消費者經濟生活之更生及社會經濟
    之健全發展，特制定本條例。」、「債務人不能清償債務或
    有不能清償之虞者，得依本條例所定更生或清算程序，清理
    其債務」，消債條例第3 條定有明文。是消債條例之立法，
    其中心思想乃認陷於經濟上困境之消費者若任其於惡性循環
    之債務窘境中自生自滅，其將衍生嚴重之社會問題，致難以
    維持安定之社會經濟秩序，故有予之分別情形依更生或清算
    之程序清理其債務之必要，藉以妥適調整其與各相關債權人
    等間之權利義務關係，以謀求消費者經濟生活之更生機會，
    從而健全社會經濟發展。惟私法上之債之關係，係以當事人
    間之信賴關係為基礎，為社會經濟組織之重要支柱。當事人
    於以法律行為追求自己之利益之際，亦應顧及對方之利益，
    並考量債權債務在社會上之作用，本於誠實及信用之原則，
    行使其債權及履行其債務。故債務人之消費者欲以上開條例
    為其所負義務之調整者，自應本於誠信原則之本旨，僅在其
    不能清償債務或有不能清償之虞而使其陷於經濟上之困境時
    始得准許之，以避免其藉此善意之立法而惡意圖謀減免債務
    ，致使社會陷於道德之危險，並因此使信用緊縮而造成社會
    經濟之動盪。又聲請更生或清算不合程式或不備其他要件者
    ，法院應以裁定駁回之，但其情形可以補正者，法院應定期
    間先命補正，消債條例第8 條亦有明定。
三、聲請人固以其積欠中信商銀行等債權人無擔保債權共計3,78
    9,111 元，惟聲請人目前每月薪資收入為32,889元，於扣除
    扶養費用及必要生活費用支出後，每月僅能償還10,000元，
    而有不能清償債務情事。消債條例頒布後，聲請人於97年6
    月15日向最大債權銀行中信商銀申請前置協商，經該銀行於
    97年8 月19日以聲請人要求折讓債金額未為金融機構所接受
    ，而拒絕與聲請人協商，並發給前置協商不成立通知書，爰
    為本件更生之聲請，並提出辦理前置協商申請書、中信商銀
    出具之「前置協商不成立通知書」及聲請人提出之「當事人
    綜合信用報告－債務清理條例前置協商專用債權人清冊」各
    1 件為憑（見本院卷第12至16頁、第61至66頁、第14至18頁
    ）。惟揆諸前揭條文之規定及說明意旨，聲請人須應有不能
    清償債務或有不能清償債務之虞，且此情形業使其陷於經濟
    上之困境時，法院始得准之進行更生或清算程序。惟查：
  (一)聲請人自95年起即任職於高雄市環境保護局，其於95年度總
    收入為521,968 元、96年度總收入為523,968 元，換算每月
    平均各為43,497元、43,664元，業據聲請人自承在卷，有卷
    附聲請人95及96年度綜合所得稅各類所得資料清單（見本院
    卷第30頁、第29頁），自堪認定。而聲請人固主張其於97年
    度1 至9 月每月薪資僅為32,889元，並提出高雄市政府環境
    保護局員工薪俸單為憑（見本院卷第6775頁），然審諸上開
    薪俸單並未包含加班費、年終獎金、績效獎金等項目，難認
    聲請人每月平均收入僅為32,889元，且聲請人並未主張其於
    97年度有何遭大幅減薪之情事，應認其97年度之每月平均薪
    資至少與96年度相當。另聲請人名下並無其他財產之事實，
    有卷附聲請人財產歸屬資料清單可證（見本院卷第31頁），
    則聲請人名下既無不動產、車輛等財產，其主張每月需支出
    房貸共17,000元、車貸17,400元（見本院卷第5 頁），顯屬
    無據。
  (二)再者，聲請人之父母林進興、林袁金鳳均居住在高雄市○○
    區○○街183 巷20號（聲請人設籍之高雄市○○區○○路76
    巷22號7 樓之1 建物，已遭拍賣），而對林進興、林袁金鳳
    負有扶養義務者，尚有聲請人之妹林雅芳，亦據聲請人自承
    在卷（見本院卷第77頁）。又關於聲請人本人每月之必要生
    活費用及扶養費用支出部分，並未提出全部憑證以資證明，
    無從審酌是否均屬必要之費用，此部份因消債條例之立法目
    的，係為使不幸陷入經濟困境之人得以清理債務、重建生活
    ，並在清理過程中能保有符合人性尊嚴之最低基本生活，而
    非維持債務人過去慣常之寬逸生活，是以如任由聲請人主張
    其基本生活費用及扶養費用之數額，將造成揮霍無度以致清
    償能力降低，反而易使更生程序無從進行。因此，本院參酌
    聲請人及其父母目前均居住在高雄市，認應以內政部所公告
    之98年度高雄市每人每月最低生活費用11,309元為標準，計
    算聲請人每月必要之生活費用及扶養費用始為合理。是以，
    聲請人每月應負擔之扶養費為11,309元（計算式：【11,309
    元×2 人】÷2 人＝11,309元），另聲請人每月最低生活費
    依上開標準亦應為11,309元，逾此均難認係屬必要費用。而
    以聲請人95迄今每月最低之平均薪資43,497元計算，在扣除
    其個人最低生活費用、所應負擔之扶養費用後，聲請人至少
    仍有餘款20,879元可供按月償還上開欠款本金（計算式：43
    ,497 元 －11,309元－11,309元＝20,879元）。再參酌中信
    商銀亦曾提供第一階段前6 年0 利率，每月清償10,000元，
    嗣後再評估後續還款方式之兩階段還款方案，有本院電話紀
    錄1 紙可憑（見本院卷第167 頁），暨聲請人目前為39歲，
    有固定收入及支出剩餘之情形以觀，聲請人當可依前開中信
    商銀提供之還款方案，在未來相當期限內逐步將債務清償完
    畢，自難認聲請人有不能清償債務或不能清償之虞之情事。
四、綜上所述，聲請人既有固定收入，且其收入扣除其必要生活
    費用及扶養費支出後，並無不能清償債務或不能清償之虞之
    情事，其聲請既不符合消債條例第3 條所定要件，且此要件
    欠缺又屬無從補正，依上揭條文意旨，自應駁回其更生之聲
    請，爰裁定如主文。
五、爰依消費者債務清理條例第8 條前段、第15條，民事訴訟法
    第78條，裁定如主文。
中    華    民    國    98    年    2     月    6     日
                  民事第五庭  法  官  李育信
上為正本係照原本作成。
如不服本裁定，應於裁定送達後10日內，以書狀向本院提出抗告
，並繳納抗告費新臺幣1 千元。
中    華    民    國    98    年    2     月    6     日
                              書記官  林玉珊


司法院資訊處製作；財團法人民間司法改革基金會備份。
